【裁判字號】    93,重上,87
【裁判日期】    951031
【裁判案由】    分割共有物
【裁判全文】
臺灣高等法院高雄分院民事判決          93年度重上字第87號
上  訴  人  子○
訴訟代理人  癸○○
            黃榮作律師
上  訴  人  乙○○
            丁○○
上  一  人
訴訟代理人  丑○○
上  訴  人  己○○
訴訟代理人  戊○○
上  訴  人  丙○○
            辛○○
            壬○○
            庚○○
被上訴人    甲○○
上列當事人間請求分割共有物事件，上訴人對於民國93年8 月18
日臺灣屏東地方法院93年度重訴字第4 號第一審判決提起上訴，
本院於95年10月25日言詞辯論終結，判決如下：
    主      文
原判決關於後開第二項之土地所定之分割方法，及訴訟費用（除
確定部分外）之裁判廢棄。
兩造共有坐落屏東縣萬丹鄉○○段六六地號，面積1654平方公尺
土地分割如附圖二所示：編號六六之Ａ０三四部分面積一一０平
方公尺分歸上訴人乙○○取得，編號六六之Ａ０三五部分面積一
一０平方公尺分歸上訴人丁○○取得，編號六六之Ａ０三六部分
面積一六五平方公尺分歸上訴人己○○取得，編號六六之Ａ０三
七部分面積二二０平方公尺及編號六六之Ａ０四一部分面積一三
九平方公尺分歸被上訴人甲○○取得，編號六六之Ａ０三八部分
面積一三九平方公尺分歸上訴人子○取得，編號六六之Ａ０三九
部分面積一九二平方公尺分歸上訴人丙○○取得，編號六六之Ａ
０四０部分面積一五０平方公尺分歸上訴人辛○○取得，編號六
六之Ａ０四二部分面積三四九平方公尺分歸上訴人壬○○取得，
編號六六部分面積八０平方公尺分歸上訴人庚○○取得。
第一審訴訟費用（除確定部分外）由兩造按附圖二所示66地號土
地之應有部分比例負擔，第二審訴訟費用由上訴人子○及被上訴
人各負擔二分之一。
    事實及理由
一、本件為分割共有物之訴，其訴訟標的對於共同訴訟之各人必
    須合一確定。原審被告子○提起上訴，依民事訴訟法第56條
    第1 項第1 款規定，其效力及於同造之乙○○、丁○○、己
    ○○、丙○○、辛○○、壬○○、庚○○，爰併列上開乙○
    ○等人為上訴人。又上訴人乙○○、己○○、丙○○、辛○
    ○、庚○○經合法通知均未於言詞辯論期日到場，核無民事
    訴訟法第386 條各款所列情形，此部分爰依他造即李忠洲之
    聲請，由其一造辯論而為判決，合先敘明。
二、被上訴人起訴主張：坐落屏東縣萬丹鄉○○段66地號建地，
    面積1654平方公尺（下稱系爭土地）為兩造所共有，應有部
    分如附圖二所示，因共有人無法協議分割，又系爭土地並無
    約定不能分割，亦無使用目的不能分割之情事，兩造未能協
    議分割，故提起本件訴訟，請求准予裁判分割等語。（另被
    上訴人於原審請求同段64、65地號土地合併分割部分，原審
    判決後上訴人子○聲明上訴，嗣經撤回上訴而告確定）。被
    上訴人於本院為駁回上訴之聲明。
三、上訴人子○則以：附圖一編號66之A03 、66之A08 建地與編
    號64之A01 田地、編號65之A01 旱地之土地均為空地且可相
    通，早在75年2 月27日即由其夫郭開楊向前手李振隆購買，
    當時即由前手指定出售並點交位置，其耕作附圖一編號66之
    A08 、64之A01 、65之A01 土地近20年來，均可由編號66之
    A03 出入，是其應分得附圖一編號66之A03 位置，方屬合理
    等語；上訴人壬○○則以：希望依附圖三，分得編號66之A0
    27及編號66之A031號土地等語；上訴人乙○○、庚○○具狀
    稱；同意原審分割方法，不願負擔第二審訴訟費用等語；上
    訴人丁○○、己○○、丙○○、辛○○則以：同意原審分割
    方法等語，資為抗辯。上訴人子○、壬○○於本院聲明：(一)
    原判決關於66地號土地分割方法廢棄。(二)希望分得上開陳述
    之土地。
四、被上訴人主張系爭土地為兩造共有，應有部分如附圖二所示
    ，業據提出土地登記簿謄本為證，核屬相符，且為上訴人所
    不爭，堪信為真實。按共有人得隨時請求分割共有物，但因
    物之使用目的不能分割或契約訂有不分割之期限者，不在此
    限；又共有物之分割，依共有人協議之方法行之，分割之方
    法不能協議者，法院得依任何共有人之聲請，以原物分配於
    各共有人，民法第823 條第1 項、第824 條第1 項第1 款分
    別定有明文。經查系爭土地之地目為建地依其使用目的、性
    質，並無不能分割，且兩造亦無不分割之約定，則被上訴人
    起訴請求分割系爭土地，依法有據，應予准許。
五、次按，請求共有物之分割，應由法院依民法第824 條命為適
    當之分配，不受當事人主張之拘束，法院則應參酌當事人之
    聲明、共有物之性質、經濟效用及全體共有人利益等公平決
    定之。經查：系爭土地使用現況如附圖一所示，並分別種植
    稻田、香蕉園等農作物及建築地上物，此有原審勘驗筆錄及
    屏東地政事務所土地複丈成果圖（即附圖一）附卷可憑（原
    審卷120 至122 頁及133 至137 頁）。系爭土地除附圖一編
    號66之Ａ04有丙○○加強磚造二層樓房不予拆除外，其餘建
    物磚造平房及豬舍均屬老舊，所有人己○○、丙○○、辛○
    ○均表示如他人分得該建物坐落土地同意折除（本院卷(二)71
    、108 頁）。茲審究分割方法如下：上訴人乙○○、丁○○
    、庚○○、己○○、丙○○、辛○○均同意原判決分割方法
    ，本院亦依渠等意願按原判決分割位置面積相同之土地分配
    與渠等。本件分割方法有爭執者為上訴人子○、壬○○及被
    上訴人，本院審酌上訴人子○主張其於75年2 月27日由其夫
    郭開楊向前手李振隆購買時，就占有分管使用附圖一編號66
    之Ａ03近20年並據提出買賣契約書為證（本院卷(一)71、72頁
    ），並為被上訴人所不爭執（本院卷(二)72頁），而被上訴人
    甲○○亦表示：「我願意退一步，將原審判決分得之之土地
    南半部切割出139 平方公尺給子○，子○在原判決分得之土
    地面積139 平方公尺給被上訴人甲○○。」等語（本院卷(二)
    72頁）。因此，本院將原判決分配與甲○○之南半部分改分
    由子○取得，原判決分配與子○之部分改分由甲○○取得，
    應能顧及子○原使用狀況，對上訴人子○及被上訴人甲○○
    應屬公平。至於上訴人壬○○主張：依附圖三，分得編號66
    之A027及編號66之A031號土地云云，經查本院斟酌壬○○於
    52年間向上訴人庚○○購買土地當時至目前為止，皆占有使
    用另筆64、65地號農地，從未使用系爭建地，為其所不爭執
    （本院卷(二)73頁），本院因認其所分得位置與原審判決相同
    為合理，倘依其主張之分割方法對有使用系爭土地之被上訴
    人而言並不公平。是本院考量兩造之當事人意願、共有物之
    使用現狀、分割後之土地整體形狀、經濟效益等情狀，認分
    割方法為如附圖二所示：編號66之Ａ034 部分面積110 平方
    公尺分歸上訴人乙○○取得，編號66之Ａ035 部分面積110
    平方公尺分歸上訴人丁○○取得，編號66之Ａ036 部分面積
    165 平方公尺分歸上訴人己○○取得，編號66之Ａ037 部分
    面積220 平方公尺及編號66之Ａ041 部分面積139 平方公尺
    分歸被上訴人甲○○取得，編號66之Ａ038 部分面積139 平
    方公尺分歸上訴人子○取得，編號66之Ａ039 部分面積192
    平方公尺分歸上訴人丙○○取得，編號66之Ａ040 部分面積
    150 平方公尺分歸上訴人辛○○取得，編號66之Ａ042 部分
    面積349 平方公尺分歸上訴人壬○○取得，編號66 部 分面
    積80平方公尺分歸上訴人庚○○取得，本院認為以此分割方
    法最為適當。
六、原判決將系爭土地上訴人子○現所使用之土地分歸被上訴人
    甲○○取得，未審酌上訴人子○向前手購買時，就占有分管
    使用該土地之事實，是原判決關於系爭土地分割方法並無可
    維持，上訴人子○指摘原判決此部分不當，求予廢棄，為有
    理由，爰由本院將原判決此部分廢棄，改判如主文第2 項所
    示。又上訴人為自己利益而上訴，同造之乙○○、丁○○、
    己○○、丙○○、辛○○、壬○○、庚○○並未上訴，本院
    因認第二審訴訟費用以由上訴人子○及被上訴人各負擔二分
    之一為適當，併此敘明。
七、據上論結，本件上訴為有理由，依民事訴訟法第450 條、第
    78條、79條、第80條之1 、第81條、第463 條、第385 條第
    1 項前段，判決如主文。
中    華    民    國    95    年    10    月    31    日
                            民事第五庭
                                審判長法官    蔡明宛
                                法      官    黃國川
                                法      官    曾錦昌
以上正本證明與原本無異。
如對本判決上訴，須於判決送達後20日內向本院提出上訴狀，其
未表明上訴理由者，應於上訴後20日內向本院提出上訴理由書（
均須按他造當事人之人數附繕本）。上訴時應提出委任律師或具
有律師資格之人之委任狀，並依附註條文規定辦理。
中    華    民    國    95    年    10    月    31    日
                                書  記  官    郭蘭蕙
附註：民事訴訟法第466 條之1 ：
對於第二審判決上訴，上訴人應委任律師為訴訟代理人，但上訴
人或其法定代理人具有律師資格者，不在此限。
上訴人之配偶、三親等內之血親、二親等內之姻親，或上訴人為
法人、中央或地方機關時，其所屬專任人員具有律師資格並經法
院認適當者，亦得為第三審訴訟代理人。第1 項但書及第2 項情
形，應於提起上訴或委任時釋明之。


司法院資訊處製作；財團法人民間司法改革基金會備份。
